臺灣臺中地方法院民事裁定
111年度家聲抗字第64號
抗  告  人  陳勝郎  



相  對  人  台新國際商業銀行股份有限公司



上列抗告人因聲請不得主張限定繼承利益事件，對於本院民國11
1年6月29日110年度家聲字第81號第一審裁定不服，提起抗告，
本院管轄之第二審合議庭裁定如下：
    主  文
一、抗告駁回。
二、抗告程序費用由抗告人負擔。
    理  由
一、相對人於原審聲請意旨略以：案外人即被繼承人游陳淑貞（
    以下逕以姓名稱之）前向相對人申辦現金卡、信用卡使用，
    為相對人之債務人，經相對人對其取得執行名義。嗣游陳淑
    貞於民國108年12月18日死亡，其繼承人即抗告人並未合法
    拋棄繼承，故繼承游陳淑貞所遺留坐落臺中市○○區○○段000
    地號土地（應有部分分別為13916/59193、1765/118386，以
    下簡稱系爭土地），抗告人並於109年9月3日辦理系爭土地
    之繼承登記。詎抗告人竟基於詐害游陳淑貞之債權人即相對
    人權利之意圖，於109年10月7日出售系爭土地。相對人前於
    110年3月30日起至同年4月8日間，即積極與抗告人協商還款
    事宜，抗告人起初同意以前開出售系爭土地之價金償還相對
    人，然抗告人嗣竟毀諾並指稱上開價金已經不存在，均交付
    案外人即其配偶洪秀暖（以下逕以姓名稱之），實屬隱匿上
    開遺產，致使相對人之債權無法就遺產取償，足認抗告人係
    隱匿遺產、意圖詐害相對人之債權而為遺產之處分甚明。為
    此，爰依民法第1163條第1項之規定提起本件聲請，並聲明
    ：抗告人不得對於游陳淑貞之遺產享有限定繼承之利益。 
二、原審審酌兩造所陳及全案卷證資料後裁定：
㈠、抗告人不得對於游陳淑貞之遺產享有限定繼承之利益。
㈡、原審聲請程序費用由抗告人負擔。　　
三、抗告意旨略以：
㈠、原審之證人即抗告人之妹陳惠玲、證人即抗告人之弟陳勝淦
    等人與抗告人早已感情不睦，除依法通知拋棄繼承之程序外
    ，早無聯絡，上開證人甚至謊報抗告人之居所地址，且針對
    抗告人就否知悉游陳淑貞之負債大於資產乙事，多所隱瞞，
    而未正面回答。
㈡、又原審之證人即游陳淑貞之配偶游震豐、證人即游陳淑貞之
    子游慧誠身為曾與游陳淑貞同住之至親，對於游陳淑貞是否
    負債大於資產乙節，尚無法確定，自無理由認為久未與游陳
    淑貞聯繫之抗告人應已知悉游陳淑貞負有債務，而證人游震
    豐、游慧誠之陳述明顯有利於抗告人，然原裁定內容就此並
    無何論述，誠有理由不備之嫌。
㈢、再者，倘依原審所推論抗告人早已知悉游陳淑貞之龐大債務
    ，抗告人於109年2月後即可立即處分或移轉系爭土地，豈有
    必要遲至109年9月3日方辦理繼承登記並處分系爭土地。
㈣、此外，相對人身為債權人，其自稱於109年4月份即致電追討
    游陳淑貞之債務，衡諸常理，相對人眼見債務人無具體回應
    下，應循法定程序為之，然相對人竟僅止於一再致電通知，
    此等異常狀況，推測屬於詐騙集團之可能性極高，且如前所
    述，若抗告人意圖詐害相對人之債權，應於109年4月間接獲
    相對人電話催收後，立即啟動脫產程序，不當至同年9月始
    處分系爭土地，益徵抗告人誤認相對人之電話催收人員為詐
    騙集團。　　　
㈤、並聲明：1.原裁定廢棄。2.相對人於原審之聲請駁回。
四、相對人陳述意見略以：
㈠、原審證人游慧誠固證稱其不知游陳淑貞之債權人及債務數額
    等情，然其配偶前曾致電相對人確認游陳淑貞之聯合徵信中
    心之債務金額是否屬實，則證人游慧誠應知悉游陳淑貞之債
    務數額後，始決定拋棄繼承，況依本院109年度司繼字第240
    5號事件案卷之通知書可知抗告人早已於109年2月6日知悉銀
    行債務問題，此亦與證人陳勝淦、陳惠玲所言家族均知悉游
    陳淑貞之銀行債務等情不謀而合。
㈡、另游陳淑貞之債務問題已有數年，證人陳勝淦、陳惠玲及抗
    告人之住所均與游陳淑貞相鄰近，且證人陳惠玲證稱抗告人
    曾協助借款予游陳淑貞，由此可知抗告人與游陳淑貞之關係
    較為緊密，而證人陳勝淦、陳惠玲一再表示家族親屬均知悉
    游陳淑貞之借款問題，是關係較親密之手足即抗告人豈有不
    知游陳淑貞有銀行債務之理。　　　　　　
㈢、相對人與抗告人於通話期間均是對於游陳淑貞之遺產分配提
    出和解方案，並相約於110年4月12日至銀行確認游陳淑貞之
    身分等資料，為免除抗告人對於游陳淑貞之債務疑慮，復於
    110年5月7日向調解委員會聲請與抗告人之債務調解，然期
    間因新冠肺炎疫情而改期至110年8月27日，抗告人均未出席
    或提出書面說明，經相對人於同日派員訪視、請求面談，抗
    告人均拒絕與相對人商談。　　
㈣、再依兩造於110年3月30日至同年4月8日之協商還款電話紀錄
    ，可知抗告人原明確表示願處理，然嗣後竟藉詞拖延、推諉
    ，復於110年4月12日將自身名下不動產無償贈與予其配偶洪
    秀暖後，開始拒接電話。此外，證人游震豐之證詞核與109
    年度司繼字第405號事件之客觀事證不符，經原審審酌所有
    證人之證言及兩造攻擊防禦內容後，認相對人之主張可採，
    並無違誤。綜上，原裁定所持理由，於法有據，請駁回抗告
    人之抗告等語。
五、按繼承人中有下列各款情事之一者，不得主張第1148條第2
    項所定之利益：㈠、隱匿遺產情節重大。㈡、在遺產清冊為虛
    偽之記載情節重大。㈢、意圖詐害被繼承人之債權人之權利
    而為遺產之處分，民法第1163條定有明文。又所謂隱匿遺產
    或在遺產清冊為虛偽記載情節重大，或意圖詐害債權人之權
    利而為處分遺產，非僅以繼承人有該等客觀事實存在為已足
    ，尚須其明知被繼承人有該遺產，且主觀上有隱匿遺產、虛
    偽記載之故意或詐害債權人權利之意圖，始足當之（最高法
    院104年度台簡抗字第172號裁定參照）。再按繼承人未依第
    1156條、第1156條之1開具遺產清冊陳報法院者，對於被繼
    承人債權人之全部債權，仍應按其數額，比例計算，以遺產
    分別償還。但不得害及有優先權人之利益。前項繼承人，非
    依前項規定償還債務後，不得對受遺贈人交付遺贈。繼承人
    對於繼承開始時未屆清償期之債權，亦應依第1項規定予以
    清償。前項未屆清償期之債權，於繼承開始時，視為已到期
    。其無利息者，其債權額應扣除自清償時起至到期時止之法
    定利息，民法第1162條之1亦有明定。民法第1162條之2第1
    項規定繼承人違反第1162條之1規定者，被繼承人之債權人
    得就應受清償而未受償之部分，對該繼承人行使權利；同條
    第2項規定繼承人對於前項債權人應受清償而未受償部分之
    清償責任，不以所得遺產為限。但繼承人為無行為能力人或
    限制行為能力人，不在此限。
六、經查：　　
㈠、相對人於原審主張游陳淑貞於生前向其申辦現金卡、信用卡
    使用，相對人對游陳淑貞具有執行名義，而抗告人為游陳淑
    貞之繼承人，繼承被繼承人游陳淑貞所遺之系爭土地，並於
    109年9月3日辦理系爭土地之繼承登記，嗣於109年9月11日
    出售系爭土地，於同年10月7日辦理所有權移轉登記等事實
    ，業據相對人在原審提出臺灣花蓮地方法院95年度促字第11
    389號、95年度促字第14198號、本院109年度司促字第31319
    號確定支付命令、戶籍謄本、游陳淑貞之財產調件明細表為
    證，並有原審依聲請函調系爭土地登記第一類謄本及異動索
    引附於原審卷可稽，自堪信為真。
㈡、再查，證人陳惠玲於原審調查時證稱：伊因游陳淑貞有債務
    ，而辦理對游陳淑貞之拋棄繼承，伊等辦理時有告知抗告人
    ，並拿給抗告人簽名，抗告人表示會自行處理，遂未一起辦
    理，而游陳淑貞死亡後，由其配偶游震豐、子女游慧誠表示
    欲拋棄繼承並交付文件給伊等簽名，當時游震豐、游慧誠雖
    未提及游陳淑貞之負債大於資產，然認識游陳淑貞之人，包
    括抗告人均知道此事，且案外人即伊之父陳龍壽生病時，曾
    找抗告人討論醫療支出，並有講到游陳淑貞向抗告人借款乙
    事，抗告人住處位於伊住處對面之工廠，地址在臺中市○○區
    ○○路000巷00弄00號，伊等辦理拋棄繼承時，有去找抗告人
    簽名等語明確。證人陳勝淦則於原審調查時證稱：伊
　　有對游陳淑貞聲請拋棄繼承，因為每個人都知道游陳淑貞有
    債務，而辦理拋棄繼承乙事為游慧誠先行拋棄，當時有找伊
    等及抗告人簽名、辦理拋棄繼承，伊等辦理拋棄繼承都知道
    游陳淑貞有債務問題，且整個家族都知道，而抗告人就住在
    那邊，怎麼可能不知道，且伊與陳惠玲辦理拋棄繼承時，抗
    告人有簽名蓋章而知道此事，當時抗告人表示其會自行處理
    處理等語明確。而抗告人雖稱證人陳惠玲、陳勝淦對其不利
    之證詞部分不實云云，惟上開證人縱與抗告人之情感往來淡
    薄，其等既確有親自見聞關於辦理拋棄繼承之過程乙事，且
    經具結而為陳述，衡情應無甘冒偽證罪責風險，況參諸本院
    109年度司繼字第405拋棄繼承事件案卷所附109年2月6日拋
    棄繼承通知書，其內有抗告人之簽名、用印，抗告人之地址
    並載明為「臺中市○○區○○路000巷00弄00號」，且上述通知
    書亦經抗告人於其向本院聲明拋棄繼承時之訊問程序中陳稱
    其有於該通知書親自簽名、蓋章等節，業經本院依職權核閱
    109年度司繼字第405、1946號案卷無訛，顯見抗告人於109
    年2月6日即已親受通知第一順位繼承人游震豐、游慧誠拋棄
    繼承乙事，且抗告人於上開通知書所記載之地址核與證人陳
    惠玲之證述相符，是抗告人空言辯稱證人陳惠玲、陳勝淦與
    其情感不睦而編纂其等與抗告人居所緊鄰之假象云云，實非
    有據。基上，經綜參證人陳惠玲、陳勝淦之上述證言內容及
    上開拋棄繼承事件卷證，堪以認定抗告人於游陳淑貞之其他
    法定繼承人辦理拋棄繼承時，應已知悉游陳淑貞負有債務，
    且知悉其他先順位繼承人皆因不願繼承債務，均已辦理拋棄
    繼承之事實，雖抗告人嗣因已逾法定期限致其拋棄繼承之聲
    明為本院駁回，然衡情以觀，倘非因游陳淑貞遺有若干債務
    ，抗告人當不致另需費時辦理拋棄繼承事宜，益徵抗告人確
    知游陳淑貞生前負有債務而無意願繼承其遺產。
㈢、至抗告人主張證人游震豐、證人游慧誠於原審證稱不知游陳
    淑貞之欠款情形或欠款金額，且未通知抗告人關於拋棄繼承
    之事，而應為有利於抗告人之認定云云。然互核證人游震豐
    、游慧誠於原審就辦理拋棄繼承之原因，所述並非一致。再
    佐以證人陳惠玲、陳勝淦分別證稱：其係因受證人游慧誠告
    知拋棄繼承乙事及游陳淑貞積欠債務等原因，而辦理拋棄繼
    承等情，實與證人游慧誠所述相符，足認證人游慧誠、陳惠
    玲、陳勝淦確因游陳淑貞在外積欠債務，遂辦理拋棄繼承之
    事實為真。再參諸證人游震豐、游慧誠於其等向本院聲明拋
    棄繼承程序中所檢具之109年2月6日拋棄繼承通知書，其內
    有抗告人之簽名、用印，且抗告人之地址並載明為「臺中市
    ○○區○○路000巷00弄00號」，又上述通知書亦經抗告人於其
    向本院聲明拋棄繼承時之訊問程序中陳稱其有於該通知書親
    自簽名、蓋章等節，業經本院依職權核閱109年度司繼字第4
    05、1946號案卷無訛，則證人游慧誠證稱其未通知抗告人關
    於拋棄繼承之事云云，尚與前揭客觀事證有間，自難僅憑其
    證言，遽為有利於抗告人之認定。
㈣、且查，抗告人始終未否認有接獲相對人一再致電要求清償游
    陳淑貞之債務通知，惟僅辯稱：抗告人推測屬於詐騙集團之
    可能性極高云云，而依現今政府機關之宣導，一般人固對於
    詐騙行為有所警覺，然究竟是否為不法集團來電，並非不可
    透過警政單位所設置之專線求證，且依常情觀之，詐騙集團
    面對有警覺之受話人，多為逕行中斷通話而不再繼續遊說以
    免暴露自身犯行，自不致有持續致電、催討債務之舉，是抗
    告人顯係拒絕與相對人協商處理游陳淑貞之債務事宜，故而
    藉詞拖延、躲避相對人。抗告人復以：倘抗告人早已知悉游
    陳淑貞遺有龐大債務，有意躲避追討，則抗告人於109年2月
    之後立即處分系爭土地即可，豈有必要遲至109年9月3日方
    辦理繼承登記並處分系爭土地云云，然抗告人前於109年7月
    7日向本院具狀聲明拋棄繼承游陳淑貞之遺產，嗣經本院於
    同年8月21日以抗告人逾3個月法定拋棄繼承期間聲明拋棄繼
    承為由，駁回其聲請，並經抗告人指定之送達代收人於109
    年8月31日收訖上開駁回聲請之裁定等情，有拋棄繼承狀暨
    本院收件章、本院109年度司繼字第1946號裁定、送達證書
    等件附於本院109年度司繼字第1946號卷可佐，足認抗告人
    於109年8月31日方獲悉其未能合法聲明拋棄繼承。再查，系
    爭土地原為游陳淑貞之遺產，抗告人於109年9月3日辦理繼
    承登記，繼而於109年9月11日出售系爭土地，並於109年10
    月6日完成移轉登記予案外人鄭祖繼，同日並設定新臺幣180
    0萬元之最高限額抵押權等情，有系爭土地之土地登記公務
    用謄本、臺中市地籍索引異動附於原審卷可參，堪認抗告人
    甫知悉聲明拋棄繼承經法院駁回後3日即辦理繼承登記，並
    隨即處分系爭土地。又抗告人就其未將處分所得價金用於清
    償游陳淑貞積欠相對人之債務乙節，並不爭執，足見抗告人
    於主觀上顯有意圖詐害游陳淑貞之債權人權利，核與民法第
    1163條第3款之規定相符。
㈤、從而，相對人主張抗告人不得對於被繼承人游陳淑貞之遺產
    享有限定繼承之利益，為有理由。原審裁定於法並無違誤，
    本件抗告人空言執前詞提起抗告，指摘原審裁定不當，為無
    理由，應予駁回。
七、本件事證已臻明確，兩造其餘攻擊防禦方法及舉證，於裁定
    結果不生影響，爰不予一一論列，併予敘明。 
八、據上論結，本件抗告為無理由，依家事事件法第97條，非訟
    事件法第21條第2項、第46條，民事訴訟法第495條之1第1項
    、第449條第1項、第95條、第78條，裁定如主文。
中　　華　　民　　國　　111 　年　　9 　　月　　12　　日
                   家事法庭 審判長法  官  陳忠榮
                                  法  官  林士傑
                                  法  官  謝珮汝 
以上正本係照原本作成。
如不服本裁定，僅得於收受本裁定正本送達後10日內，以適用法
規顯有錯誤為理由，向本院提出再抗告狀（須附繕本一份及繳納
再抗告裁判費新台幣1,000元）。
中　　華　　民　　國　　111 　年　　9 　　月　　12　　日
                                  書記官　劉燕媚